---
title: "Selección de muestras para RNA-seq desde GEO y SRA"
author: "María Sánchez Vivo"
date: "2026-04-01"
output: html_document
---

```{r setup, include=FALSE}
knitr::opts_chunk$set(echo = TRUE)
```

## Introducción

En este archivo se realiza la selección de muestras de RNA-seq a partir de bases de datos públicas, concretamente GEO (Gene Expression Omnibus) y SRA (Sequence Read Archive).

El objetivo es identificar un conjunto equilibrado de muestras correspondientes a pacientes con la enfermedad de Crohn (CD) y controles, asegurando además una calidad adecuada de los datos de secuenciación.

Para ello, se integran datos de ambas fuentes, se filtran según criterios biológicos y técnicos, y se completa la información con metadatos adicionales como edad y sexo.


## Carga de librerías

Se cargan las librerías necesarias para la descarga, manipulación y análisis de datos.

```{r}
library(GEOquery)
library(rentrez)
library(dplyr)
library(stringr)
library(rvest)
library(readr)
```

## Descarga de datos desde GEO

Se descargan los datos del estudio GSE193677 desde GEO, obteniendo la información fenotípica de las muestras.

```{r}
gse <- getGEO("GSE193677", GSEMatrix = TRUE)
data_GEO <- pData(phenoData(gse[[1]]))
data_GEO <- data_GEO %>%
  mutate(Accession = geo_accession) %>%
  select(Accession, Title = title, everything())
cat("Número de muestras GEO descargadas:", nrow(data_GEO), "\n")
```

## Descarga de datos desde SRA

Se obtienen los registros asociados al proyecto PRJNA797175 desde SRA, incluyendo información sobre la calidad de secuenciación (número de lecturas, bases, etc.).

```{r}
search_res <- entrez_search(db="sra", term="PRJNA797175", use_history=TRUE, retmax=0)
cat("Total SRA records:", search_res$count, "\n")

sra_csv <- entrez_fetch(
  db="sra",
  web_history = search_res$web_history,
  rettype="runinfo",
  retmax = search_res$count
)

sra_runinfo <- read.csv(text = sra_csv, stringsAsFactors = FALSE)
sra_runinfo <- sra_runinfo %>% select(SampleName, everything())
cat("Número de SRA runs obtenidos:", nrow(sra_runinfo), "\n")
```

## Filtrado y selección de muestras

Se filtran las muestras de GEO para conservar únicamente aquellas que tienen correspondencia en SRA.

Posteriormente, se separan en dos grupos:
- Pacientes con enfermedad de Crohn (CD)
- Controles sanos

Esto se realiza mediante búsqueda de patrones en los títulos de las muestras.

```{r}
data_filtrada <- data_GEO %>% filter(Accession %in% sra_runinfo$SampleName)

cd <- data_filtrada %>%
  filter(str_detect(Title, regex("Ileum I tissue", ignore_case = TRUE)),
         str_detect(Title, regex("CD", ignore_case = TRUE)))

control <- data_filtrada %>%
  filter(str_detect(Title, regex("Ileum NonI tissue", ignore_case = TRUE)),
         str_detect(Title, regex("Control", ignore_case = TRUE)))
```

## Integración con datos de calidad

Se incorporan métricas de calidad de SRA, como el número de lecturas (spots), para poder filtrar muestras con suficiente profundidad de secuenciación.

```{r}
cd <- cd %>% left_join(sra_runinfo %>% select(SampleName, spots, bases, avgLength), 
                       by = c("Accession" = "SampleName"))
control <- control %>% left_join(sra_runinfo %>% select(SampleName, spots, bases, avgLength), 
                                 by = c("Accession" = "SampleName"))
```

## Filtrado por calidad y selección equilibrada

Se seleccionan únicamente las muestras con un número de lecturas adecuado (entre 30 y 50 millones).

Después, se eligen 4 muestras de cada grupo de forma equilibrada para evitar sesgos en el análisis.

```{r}
cd <- cd %>% filter(spots > 30000000 & spots < 50000000) %>% arrange(desc(spots))
n_cd <- nrow(cd)
control <- control %>% filter(spots > 30000000 & spots < 50000000) %>% arrange(desc(spots))
n_control <- nrow(control)

cd_4 <- cd %>% slice(c(1, round(2*n_cd/3), round(2.75*n_cd/3), n_cd))
control_4 <- control %>% slice(c(1, round(n_control/3), round(2*n_control/3), n_control))

final_accessions <- c(cd_4$Accession, control_4$Accession)
```

## Extracción de metadatos

Se realiza web scraping de GEO para obtener información adicional de las muestras, como la edad y el sexo de los individuos.

```{r}
extraer_metadata <- function(accession) {
  url <- paste0("https://www.ncbi.nlm.nih.gov/geo/query/acc.cgi?acc=", accession)
  tryCatch({
    webpage <- read_html(url)
    texto <- webpage %>% html_text()
    
    age <- str_extract(texto, "(?i)study_eligibility_age_at_endo[^0-9]{0,10}[0-9]+")
    age <- str_extract(age, "[0-9]+")
    
    sex <- str_extract(texto, "(?i)demographics_gender[^a-zA-Z]{0,10}(male|female)")
    sex <- str_extract(sex, "(?i)male|female")
    sex <- str_to_title(sex)
    
    return(data.frame(Accession = accession, Age = age, Sex_new = sex))
  }, error = function(e) {
    return(data.frame(Accession = accession, Age = NA, Sex_new = NA))
  })
}

metadata <- bind_rows(lapply(final_accessions, extraer_metadata))
```

## Construcción de tablas finales

Se generan dos tablas finales, una con información de GEO y otra con información de SRA, en las que se incluyen los metadatos adicionales obtenidos.

```{r}
# Columnas a conservar, en orden:
columnas_deseadas <- c("Accession", "Title", "type", "organism_ch1", "channel_count",
                       "platform_id", "relation.1", "contact_name", "status")

samples_GEO_final <- data_GEO %>%
  filter(Accession %in% final_accessions) %>%
  select(all_of(columnas_deseadas)) %>%
  left_join(metadata, by = "Accession") %>%
  rename(Sex = Sex_new)  # Age ya está incluida como columna nueva


SraRunInfo_final <- sra_runinfo %>%
  filter(SampleName %in% final_accessions) %>%
  left_join(metadata, by = c("SampleName" = "Accession")) %>%
  mutate(Sex = coalesce(Sex, Sex_new)) %>%  # Rellenar Sex existente
  select(-Sex_new)
```

## Exportación de resultados

Finalmente, se guardan las tablas generadas en archivos CSV para su uso en análisis posteriores.

```{r}
write.csv(samples_GEO_final, "samples_GEO_Final.csv", row.names = FALSE)
write.csv(SraRunInfo_final, "SraRunInfo_Final.csv", row.names = FALSE)
```
