---
title: "Módulo B — Selección de muestras metagenómicas"
subtitle: "PRJNA389280 · IBDMDB/HMP2 (Lloyd-Price et al., Nature 2019)"
author: "Laura Llamas López · María Sánchez Vivo"
date: "`r Sys.Date()`"
output:
  html_document:
    toc: true
    toc_float: true
    number_sections: true
    theme: cosmo
    df_print: kable
---

```{r setup, include=FALSE}
knitr::opts_chunk$set(echo = TRUE, message = FALSE, warning = FALSE)
```

# Introducción

Este documento realiza desde cero la selección de las **8 muestras** de metagenómica
shotgun (4 CD + 4 nonIBD) empleadas en el pipeline del Módulo B del trabajo práctico
de Análisis de Datos Ómicos (Máster en Bioinformática, UMU).

El estudio de referencia es el **Human Intestinal Bacterial-Microbiome Disease
(IBDMDB)**, también denominado HMP2 (Lloyd-Price et al., *Nature* 2019,
doi: 10.1038/s41586-019-1237-9). Los datos están depositados en NCBI SRA bajo el
BioProject [PRJNA389280](https://www.ncbi.nlm.nih.gov/bioproject/PRJNA389280).

El proceso sigue estas etapas:

1. Librerías
2. Carga del RunInfo de SRA (metadatos técnicos)
3. Filtrado a metagenómica shotgun
4. Carga de metadatos clínicos del IBDMDB
5. Cruce de las dos tablas
6. Criterios de selección
7. Selección final: 4 CD + 4 nonIBD
8. Resumen demográfico
9. Guardado de resultados
10. Accesiones para descarga en Galaxy

# Librerías

```{r librerias}
library(dplyr)
library(readr)
library(stringr)
library(jsonlite)
```

# Carga del RunInfo de SRA

El **SRA Run Selector** de NCBI
(<https://www.ncbi.nlm.nih.gov/Traces/study/?acc=PRJNA389280>) permite
descargar una tabla con todos los runs del proyecto bajo el BioProject
PRJNA389280. El archivo `SraRunInfo_PRJNA389280.csv` contiene los metadatos
**técnicos** de cada run (accesión SRR, tamaño en MB, plataforma, tipo de
librería, BioSample asociado, longitud media de lectura…), pero **no contiene
el diagnóstico clínico** — esa información reside en los metadatos del estudio
IBDMDB y se incorpora en la sección de cruce de tablas.

> **Gestión de datos:** el archivo se incluye junto a este documento para
> garantizar la reproducibilidad sin depender de conectividad. Si no se
> encuentra en local, el código lo descarga automáticamente desde la API
> Entrez de NCBI (esearch + efetch en lotes de 100, respetando el límite de
> 3 peticiones/segundo) y lo guarda en disco; las ejecuciones posteriores
> usarán siempre la copia local.

```{r carga_sra}
LOCAL_SRA <- "SraRunInfo_PRJNA389280.csv"

if (!file.exists(LOCAL_SRA)) {
  cat("Descargando RunInfo de PRJNA389280 desde NCBI SRA...\n")

  # 1) Obtener IDs de todos los runs del proyecto
  ids <- fromJSON(
    "https://eutils.ncbi.nlm.nih.gov/entrez/eutils/esearch.fcgi?db=sra&term=PRJNA389280&retmax=500&retmode=json"
  )$esearchresult$idlist
  cat("IDs encontrados:", length(ids), "\n")

  # 2) Descargar RunInfo en lotes de 100 (límite recomendado por NCBI)
  chunks <- list()
  for (i in seq(1, length(ids), by = 100)) {
    batch <- paste(ids[i:min(i + 99, length(ids))], collapse = ",")
    fetch_url <- paste0(
      "https://eutils.ncbi.nlm.nih.gov/entrez/eutils/efetch.fcgi",
      "?db=sra&id=", batch, "&rettype=runinfo&retmode=text"
    )
    chunks[[length(chunks) + 1]] <- read_csv(url(fetch_url), show_col_types = FALSE)
    Sys.sleep(0.4)
  }

  sra_raw <- bind_rows(chunks)
  write_csv(sra_raw, LOCAL_SRA)
  cat("Guardado:", LOCAL_SRA, "(", nrow(sra_raw), "runs)\n")
}

sra <- read_csv(LOCAL_SRA, show_col_types = FALSE) |>
  filter(!is.na(Run), Run != "")

cat("Runs cargados:", nrow(sra), "\n")
sra |> select(Run, SampleName, LibraryStrategy, LibrarySource,
              LibraryLayout, Platform, size_MB, avgLength) |> head(3)
```

# Filtrado a metagenómica shotgun

Se conservan solo los runs de metagenómica shotgun:
estrategia WGS, fuente METAGENOMIC, layout PAIRED.

```{r filtro_mgx}
sra_mgx <- sra |>
  filter(
    LibraryStrategy == "WGS",
    LibrarySource   == "METAGENOMIC",
    LibraryLayout   == "PAIRED"
  )

cat("Runs metagenómica shotgun PE:", nrow(sra_mgx), "\n")
cat("Plataforma:", paste(unique(sra_mgx$Platform), collapse = ", "), "\n")
cat("Longitud media de read (bp):", round(mean(sra_mgx$avgLength, na.rm = TRUE)), "\n")
```

# Carga de metadatos clínicos — IBDMDB

El archivo `hmp2_metadata_2018-08-20.csv` se distribuye junto al artículo de
Lloyd-Price et al. (2019) y contiene metadatos clínicos y demográficos de todos
los participantes y visitas del IBDMDB.

> **Gestión de datos:** al igual que el RunInfo de SRA, el archivo se incluye
> junto a este documento. Si no está en local, el código lo descarga desde el
> repositorio público de IBDMDB (servidor Globus) y lo guarda en disco.

**Columnas clave utilizadas:**

| Columna | Descripción |
|---------|-------------|
| `Project` | Identificador de laboratorio del sample (G-code, ej. `G80036`); **clave de unión** con `SampleName` del RunInfo de SRA |
| `Participant ID` | Código del participante (ej. M2025, C3016) |
| `data_type` | Tipo de dato (`metagenomics`, `transcriptomics`, etc.) |
| `diagnosis` | Diagnóstico: `CD`, `UC` o `nonIBD` |
| `consent_age` | Edad del participante en el momento de consentimiento |
| `sex` | `Female` / `Male` |
| `site_name` | Hospital de reclutamiento |
| `hbi` | Harvey–Bradshaw Index en esa visita (≥5 = activo) |
| `visit_num` | Número de visita del estudio |
| `baseline_montreal_location` | Localización anatómica de Montreal (solo CD) |

```{r carga_meta}
LOCAL_META <- "hmp2_metadata_2018-08-20.csv"

if (!file.exists(LOCAL_META)) {
  download.file(
    "https://g-227ca.190ebd.75bc.data.globus.org/ibdmdb/metadata/hmp2_metadata_2018-08-20.csv",
    destfile = LOCAL_META, mode = "wb"
  )
}

meta <- read_csv(LOCAL_META, show_col_types = FALSE)
cat("Filas:", nrow(meta), "| Columnas:", ncol(meta), "\n\n")

meta_mgx <- meta |>
  filter(data_type == "metagenomics", !is.na(Project), Project != "")

cat("Filas metagenómica:", nrow(meta_mgx), "\n")
cat("\nDistribución de diagnósticos (metagenómica):\n")
print(table(meta_mgx$diagnosis))
```

# Cruce de tablas SRA × IBDMDB

El campo `SampleName` del RunInfo de SRA y el campo `Project` de los metadatos
del IBDMDB contienen el mismo identificador de laboratorio (G-code, ej. `G80036`).
Este es el campo de unión directo; no se requieren llamadas adicionales a la API
de NCBI ni de BioSample.

> **Nota metodológica:** en implementaciones alternativas (ej. Python/Jupyter)
> se obtiene el `Participant ID` consultando la API de BioSample de NCBI para
> extraer el atributo `host_subject_id` (ej. `M2028C1_MGX`) y parsearlo. Aquí
> ese paso es innecesario porque el G-code (`Project`) actúa directamente como
> clave de unión entre ambas tablas y la fila resultante contiene ya el
> `Participant ID` y el HBI exacto de esa colección específica.

Cada run de SRA queda enriquecido con sus metadatos clínicos de la visita exacta
en que fue recogida la muestra.

```{r cruce}
merged <- sra_mgx |>
  inner_join(
    meta_mgx |> select(
      Project, `Participant ID`, diagnosis,
      consent_age, sex, site_name,
      hbi, visit_num, week_num,
      baseline_montreal_location
    ),
    by = c("SampleName" = "Project")
  )

cat("Runs con metadata clínica asignada:", nrow(merged), "\n")
cat("Participantes únicos:", n_distinct(merged$`Participant ID`), "\n")
cat("\nDistribución diagnósticos en tabla cruzada:\n")
print(table(merged$diagnosis))

write_csv(merged, "all_samples_merged.csv")
cat("\nGuardado: all_samples_merged.csv (", nrow(merged), "filas ×", ncol(merged), "columnas)\n")
```

# Criterios de selección

Para un estudio piloto con **n = 4 por grupo** (2 mujeres + 2 hombres) se
aplican los siguientes filtros:

| Criterio | CD | nonIBD |
|---|---|---|
| Diagnóstico | `CD` | `nonIBD` (se excluye UC) |
| Edad | 20–60 años | 20–60 años |
| Actividad clínica | HBI ≥ 5 en esa visita | No aplica |
| Sexo | 2 mujeres + 2 hombres | 2 mujeres + 2 hombres |
| Visita seleccionada | HBI más alto; desempate por primera visita | Visita 1 (baseline) |
| Tamaño mínimo | > 500 MB | > 500 MB |
| Un run por participante | Sí | Sí |

> **Harvey–Bradshaw Index (HBI):** escala clínica validada para cuantificar la
> actividad de la Enfermedad de Crohn. Evalúa cinco parámetros: bienestar
> general (0–4), dolor abdominal (0–3), número de deposiciones líquidas diarias,
> masa abdominal palpable (0–3) y complicaciones extraintestinales. Una
> puntuación **< 5 indica remisión**, **5–7 actividad leve**,
> **8–16 actividad moderada-grave** y **> 16 actividad muy grave**.

> **¿Por qué seleccionar la visita con el HBI más alto?** Lloyd-Price et al.
> (2019) advierten que ninguna especie metagenómica mostró diferencias
> significativas entre IBD y no-IBD tras corrección por pruebas múltiples, y
> atribuyen este resultado a que muchos pacientes estaban en remisión en el
> momento del muestreo: solo el 24,3 % de las muestras CD mostraron disbiosis.
> Seleccionar la visita con mayor HBI garantiza que la muestra corresponde a un
> episodio de actividad documentada, maximizando la señal de disbiosis esperada
> (depleción de *Faecalibacterium prausnitzii* y *Roseburia hominis*;
> enriquecimiento de *Escherichia coli* y *Ruminococcus torques*).

> **¿Por qué n = 4 con paridad de sexo?** El sexo es uno de los principales
> confundidores del microbioma intestinal. Entre los participantes CD adultos
> (20–60 años) con HBI ≥ 5 en alguna colección depositada en SRA solo hay 2
> hombres disponibles, lo que impone un máximo de n = 4 con diseño equilibrado
> (2F + 2M). El grupo nonIBD cuenta con exactamente 2 mujeres adultas en SRA,
> lo que permite el mismo equilibrio. Se eliminó el límite superior de tamaño
> de archivo (originalmente 2,5 GB) para no excluir a la única segunda mujer
> nonIBD disponible (~3,8 GB); la mayor profundidad se normaliza mediante
> rarefacción en el análisis de diversidad.

> **¿Por qué excluir menores de 20 años?** Con solo n = 4 por grupo, incluir
> edades pediátricas introduciría un confundidor crítico: la composición del
> microbioma intestinal es radicalmente distinta en menores e independiente del
> diagnóstico, lo que impediría cualquier interpretación basada en el fenotipo
> de enfermedad.

```{r candidatos}
candidatos <- merged |>
  filter(
    diagnosis %in% c("CD", "nonIBD"),
    consent_age >= 20,
    consent_age <= 60,
    size_MB >= 500,
    !is.na(`Participant ID`)
  )

# CD: por participante, la visita con HBI más alto; desempate por visit_num menor
cd_pool <- candidatos |>
  filter(diagnosis == "CD", !is.na(hbi), hbi >= 5) |>
  arrange(desc(hbi), visit_num) |>
  distinct(`Participant ID`, .keep_all = TRUE)

# nonIBD: por participante, la primera visita disponible (baseline)
ctrl_pool <- candidatos |>
  filter(diagnosis == "nonIBD") |>
  arrange(visit_num, consent_age) |>
  distinct(`Participant ID`, .keep_all = TRUE)

cols_cd   <- c("Run","Participant ID","diagnosis","consent_age","sex","visit_num","hbi","size_MB")
cols_ctrl <- c("Run","Participant ID","diagnosis","consent_age","sex","visit_num","size_MB")

cat("Candidatos CD (HBI ≥ 5):", nrow(cd_pool), "\n")
cat("Candidatos nonIBD:       ", nrow(ctrl_pool), "\n\n")

cat("— CD (ordenado por HBI desc, desempate visit_num asc) —\n")
print(cd_pool |> select(all_of(intersect(cols_cd, colnames(cd_pool)))))

cat("\n— nonIBD (primera visita por participante) —\n")
print(ctrl_pool |> select(all_of(intersect(cols_ctrl, colnames(ctrl_pool)))))
```

# Selección final: 4 CD + 4 nonIBD

Se eligen **4 CD** y **4 nonIBD** con paridad de sexo (2 mujeres + 2 hombres
por grupo):

- **CD mujeres:** las 2 participantes femeninas cuya colección en SRA tiene el
  HBI más alto (mayor actividad clínica documentada).
- **CD hombres:** los 2 participantes masculinos cuya colección en SRA tiene el
  HBI más alto.
- **nonIBD mujeres:** las 2 únicas mujeres nonIBD adultas disponibles en SRA
  con muestra en la visita baseline (C1).
- **nonIBD hombres:** los 2 hombres nonIBD adultos más jóvenes con visita
  baseline (C1).

```{r seleccion}
cd_f   <- cd_pool   |> filter(sex == "Female") |> head(2)
cd_m   <- cd_pool   |> filter(sex == "Male")   |> head(2)
ctrl_f <- ctrl_pool |> filter(sex == "Female") |> head(2)
ctrl_m <- ctrl_pool |> filter(sex == "Male")   |> head(2)

selected <- bind_rows(cd_f, cd_m, ctrl_f, ctrl_m)

cols_final <- c("Run","SampleName","Participant ID","diagnosis",
                "consent_age","sex","visit_num","hbi","size_MB",
                "site_name","baseline_montreal_location")

selected <- selected |>
  select(all_of(intersect(cols_final, colnames(selected))))

cat("Muestras seleccionadas:", nrow(selected), "\n\n")
print(selected)
```

# Resumen demográfico por grupo

Antes de pasar a la descarga conviene verificar que los dos grupos son
comparables en edad y que la distribución de sexo queda documentada. Se
incluye también el espacio total estimado en disco para valorar la viabilidad
con las cuotas de Galaxy.

```{r resumen}
resumen <- selected |>
  group_by(diagnosis) |>
  summarise(
    n          = n(),
    edad_media = round(mean(consent_age, na.rm = TRUE), 1),
    edad_min   = min(consent_age, na.rm = TRUE),
    edad_max   = max(consent_age, na.rm = TRUE),
    mujeres    = sum(sex == "Female", na.rm = TRUE),
    hombres    = sum(sex == "Male",   na.rm = TRUE),
    hbi_medio  = round(mean(hbi, na.rm = TRUE), 1),
    total_GB   = round(sum(size_MB, na.rm = TRUE) / 1024, 2),
    .groups = "drop"
  )

print(resumen)
cat("\nEspacio total estimado:",
    round(sum(selected$size_MB, na.rm = TRUE) / 1024, 1), "GB\n")
```

# Guardado de resultados

```{r guardar}
write_csv(selected, "selected_samples_summary.csv")
cat("Guardado: selected_samples_summary.csv\n")
cat("Filas:", nrow(selected), "| Columnas:", ncol(selected), "\n")
```

# Limitaciones del diseño de muestreo

1. **Potencia estadística reducida (n = 4).** Con cuatro muestras por grupo los
   resultados son puramente exploratorios.

2. **Actividad clínica moderada.** El HBI máximo de las colecciones depositadas
   en SRA es 6 (actividad leve). Colecciones con mayor actividad documentada en
   IBDMDB no están disponibles en el depósito público PRJNA389280.

3. **Heterogeneidad de localización Montreal.** Los pacientes CD presentan distinta
   localización anatómica (L1, L2, L3), lo que puede aumentar la varianza
   intragrupo.

4. **Sesgo de sitio clínico.** Muestras CD de dos hospitales (Cedars-Sinai y MGH);
   todas las nonIBD de un único centro (MGH).

5. **Profundidad de secuenciación heterogénea.** Tamaños entre ~1 GB y ~3,8 GB;
   se normalizará mediante rarefacción en el análisis de diversidad.

6. **Comparabilidad parcial entre módulos.** El Módulo A analiza biopsias de mucosa
   ileal; el Módulo B analiza microbioma fecal. Se evaluó restringir a localización
   Montreal L1, pero solo 1 de 5 participantes L1 disponibles tenía HBI ≥ 5 en
   SRA. Se priorizó la actividad clínica sobre la homogeneidad anatómica.

# Accesiones para descarga en Galaxy

Las 8 accesiones SRR se descargarán en [usegalaxy.org](https://usegalaxy.org)
y se organizarán como una **colección de pares** (*List of Dataset Pairs*), de
modo que cada herramienta del pipeline procese las 8 muestras en un único paso
en lugar de 8 trabajos independientes.

## Listado de accesiones

Las 8 accesiones SRR seleccionadas son:

```{r accesiones}
selected |> select(Run, `Participant ID`, diagnosis, consent_age, sex, hbi, size_MB)
```

# Entorno de ejecución (reproducibilidad)

```{r session_info}
sessionInfo()
```
